【裁判字號】    97,簡上,358
【裁判日期】    971008
【裁判案由】    偽造文書
【裁判全文】
臺灣臺北地方法院刑事判決      九十七年度簡上字第三五八號
上  訴  人  臺灣臺北地方法院檢察署檢察官
被      告  甲○○
上列上訴人因被告偽造文書案件，不服本院中華民國九十七年六
月三十日九十七年度簡字第二三二○號第一審刑事簡易判決（聲
請簡易判決處刑案號：九十六年度偵字第一五七六七號、第一七
二九八號），提起上訴，本院管轄之第二審合議庭判決如下：
    主  文
原判決撤銷。
甲○○連續行使偽造私文書，足以生損害於他人，處有期徒刑壹
年貳月，減為有期徒刑柒月，如附表一至三應沒收偽造之署押欄
所示偽造之署押，均沒收之；又行使偽造私文書，足以生損害於
他人，共拾柒罪，各處有期徒刑貳月，均減為有期徒刑壹月，各
如附表五編號一至十七應沒收偽造之署押欄所示偽造之署押，均
沒收之。應執行有期徒刑壹年。緩刑貳年。如附表一至三、五所
示偽造之署押，均沒收之。
    事  實
一、甲○○與賴素綢係姊妹，甲○○因信用不佳，無法申請信用
    卡使用，竟萌生行使偽造私文書及意圖為自己不法所有之概
    括犯意，於民國九十二年七月間某日，利用賴素綢外出之機
    會，基於使用之意思，取走賴素綢之國民身分證影印後置回
    ，冒用賴素綢之名義，連續於附表一所示之時間，在兆豐國
    際商業銀行（下稱兆豐銀行）、中華商業銀行股份有限公司
    （嗣於九十七年三月二十九日由香港商香港上海匯豐銀行股
    份有限公司概括承受，下稱中華銀行）、安信信用卡股份有
    限公司（嗣於九十五年十一月十三日更名為永豐信用卡股份
    有限公司，下稱永豐信用卡公司）信用卡申請書上填寫賴素
    綢之年籍等資料，並在申請人簽名欄內，偽造賴素綢之簽名
    ，再將偽造完成之信用卡申請書，連同賴素綢之國民身分證
    影本，持交上開銀行不知情之承辦人員而行使之，使前開銀
    行承辦人員均陷於錯誤，而核發如附表一所示之信用卡。甲
    ○○取得該等信用卡後，旋即承前概括之犯意，在前開信用
    卡背面持卡人簽名欄偽造JANNY 賴（賴素綢之英文姓名）之
    簽名，表示其為信用卡之真正持卡人賴素綢，於該等信用卡
    有效期間內有權使用該等信用卡辨識及證明之意，而偽造該
    私文書，足以生損害於賴素綢及發卡銀行對於信用卡管理之
    正確性，並自如附表二、三所示之時間，連續至址設臺北市
    中山區○○○路○段三十五號臺灣泰一電器南京分公司等如
    附表二所示之特約商店及發卡銀行，持該等信用卡簽帳消費
    ，或以電話購物，或填具信用貸款申請書向發卡銀行申請貸
    款，使各該特約商店及發卡銀行誤以為其係賴素綢，而允其
    簽帳消費或申請信用貸款，並由其在簽帳單商店存根聯、授
    權單及信用貸款申請書簽名欄偽造JANNY 賴或賴素綢之簽名
    ，而偽造不實之簽帳單、授權單及信用貸款申請書，再持交
    各該特約商店店員或發卡銀行承辦人員而行使之，由不知情
    之店員或銀行承辦人員收執，以表示賴素綢同意依據信用卡
    持卡人合約或信用貸款契約之條件，按簽帳單、授權單之金
    額付款，或依信用貸款申請書之條件清償貸款，足以生損害
    於賴素綢、各該特約商店及發卡銀行對於信用卡管理之正確
    性，致使各該特約商店店員及發卡銀行承辦人員均陷於錯誤
    ，誤以為其係信用卡領用人賴素綢，允以簽帳消費或申請貸
    款，而交付財物或給予財產上之不法利益，甲○○以此方式
    共詐得新臺幣（下同）五十八萬七千零三十一元之財物，及
    十六萬九千三百二十三元財產上之不法利益（歷次盜刷及冒
    貸之時間、地點、金額、所使用之信用卡及偽造之署押詳如
    附表二、三所示）；又基於意圖為自己不法所有之概括犯意
    ，於附表四所示之時間、地點，持前揭兆豐銀行信用卡至自
    動付款設備，連續插入該信用卡，並鍵入預借現金密碼，使
    該等自動付款設備辨識系統陷於錯誤，誤認其係有正當權源
    持卡人，以該不正方法由自動付款設備取得財物共計三十九
    萬六千零十五元；另基於行使偽造私文書及意圖為自己不法
    所有之犯意，分以同上相同簽帳消費及申請信用貸款之方式
    ，向如附表五所示之特約商店及發卡銀行詐取財物或財產上
    之不法利益計十七次（各次盜刷及冒貸之時間、地點、金額
    、所使用之信用卡及偽造之署押詳如附表五所示）。嗣賴素
    綢於九十六年四月中旬，向中國信託商業銀行辦理小額信用
    貸款遭拒，經向聯合徵信中心查詢，始悉上情。
二、案經永豐信用卡公司訴由，及臺北市政府警察局中山分局報
    請臺灣臺北地方法院檢察署檢察官偵查起訴。嗣經本院合議
    庭裁定改以簡易判決處刑。
    理  由
壹、證據能力方面：
    按被告以外之人於審判外之言詞或書面陳述，除法律有規定
    者外，不得作為證據，刑事訴訟法第一百五十九條第一項固
    定有明文；惟被告以外之人於偵查中向檢察官所為之陳述，
    除顯有不可信之情況者外，得為證據，同法第一百五十九條
    之一第二項亦有明文。證人即被害人賴素綢於偵查中之證述
    ，雖屬被告以外之人於審判外之陳述，然證人賴素綢於偵查
    中之證詞業經具結，有證人結文附卷可稽（見臺灣臺北地方
    法院檢察署九十六年度偵字第一五七六七號偵查卷第五十頁
    ），當事人於本院審理時，對於該證人於審判外之陳述並未
    爭執，亦未要求傳訊，顯已放棄詰問權之行使，復無顯不可
    信之情況，揆諸前揭規定，自得為證據；至其餘資以認定本
    案犯罪事實之非供述證據（詳後述），亦查無違反法定程序
    取得之情形，依同法第一百五十八條之四反面規定，洵具證
    據能力，合先敘明。
貳、實體方面：
一、訊據被告甲○○對於上揭事實坦承不諱（見本院卷第五十二
    頁反面、第七十二頁），核與證人賴素綢指證遭冒名申辦如
    附表一所示信用卡之情節相符（見同上第一五七六七號偵查
    卷第四十八頁），並有如附表一所示信用卡之申請書、信用
    卡消費明細帳單、永豐信用卡公司易通財申請表、中華銀行
    鴻運金第二代申請書、中華銀行發現金申請書在卷可稽（見
    同上第一五七六七號偵查卷第十五頁、第十七頁至第二十五
    頁、第二十六頁、第二十七頁至第三十二頁、第三十五頁、
    第三十六頁至第三十八頁、臺灣臺北地方法院檢察署九十六
    年度他字第五○一九號偵查卷第七頁、第十一頁、原審卷第
    三十五頁、第三十六頁），足見被告任意性自白與事實相符
    。本案事證明確，被告行使偽造私文書、詐欺取財、詐欺得
    利，及利用自動付款設備詐欺取財犯行，均堪認定，應依法
    論科。
二、論罪科刑：
  (一)被告於九十五年六月三十日前之行為後，刑法部分條文業於
    九十四年一月七日修正，同年二月二日公布，並於九十五年
    七月一日施行，修正後即現行刑法第二條第一項規定：「行
    為後法律有變更者，適用行為時之法律，但行為後之法律有
    利於行為人者，適用最有利於行為人之法律。」上開規定乃
    與刑法第一條罪刑法定主義契合，而貫徹法律禁止溯及既往
    原則，係規範行為後法律變更所生新舊法律比較適用之準據
    法，是刑法第二條本身雖經修正，但刑法第二條既屬適用法
    律之準據法，本身尚無比較新舊法之問題，應一律適用裁判
    時即修正後刑法第二條規定以決定適用之刑罰法律，合先敘
    明。而有關新舊法之比較，應就罪刑有關之共犯、連續犯、
    牽連犯加重等暨其他法定加減原因（如身分加減）與加減例
    等一切情形，綜其全部罪刑之結果而為比較（最高法院九十
    五年第八次刑事庭會議決議參照）。又此所謂不能割裂適用
    ，係指與罪刑有關之本刑而言，並不包括易刑處分在內，易
    刑處分係刑罰執行問題，既與罪刑無關，自應分別就新舊法
    所規定之有利不利為比較，而適用最有利於行為人之規定以
    定其易刑之折算標準（最高法院九十七年度臺上字第四六三
    號判決參照）。經查：
    1.刑法第三百三十九條詐欺罪，及刑法第三百三十九條之二
      第一項利用自動付款設備詐欺取財法定刑罰金部分，依修
      正前刑法第三十三條第五款規定：「罰金：（銀元）一元
      以上」，而銀元與新臺幣間之折算，依現行法規所定貨幣
      單位折算新臺幣條例規定，以銀元一元折算新臺幣三元；
      修正後刑法第三十三條第五款則規定：「罰金：新臺幣一
      千元以上，以百元計算之」，經比較新舊法之規定，修正
      後刑法第三十三條第五款所定罰金之最低數額，較之修正
      前提高，自以修正前刑法第三十三條第五款規定有利於被
      告。
    2.修正後刑法業已刪除第五十六條連續犯之規定，是於新法
      修正施行後，行為人之數犯罪行為，即須分論併罰，此刪
      除雖非犯罪構成要件之變更，但顯已影響行為人刑罰之法
      律效果，自屬法律有變更，比較新舊法結果，適用被告行
      為時法律即舊法論以連續犯，對被告並無不利。
    3.修正後刑法第五十五條關於牽連犯之規定業經刪除，則被
      告所犯各罪，即應予分論併罰，比較新舊法結果，以適用
      被告行為時即修正前刑法第五十五條牽連犯之規定，較有
      利於被告。
    4.罰金刑之加減，依修正前刑法第六十八條，僅加減其最高
      度，修正後刑法第六十七條則規定，其最高度及最低度同
      加減之。就加重而言，修正前僅就最高度加重，顯有利於
      被告。
    5.綜上法律修正前後之整體比較，揆諸前揭最高法院決議及
      修正後刑法第二條第一項之「從舊從輕」原則，適用九十
      四年二月二日修正後之刑法，對被告並未較有利，自應適
      用修正前刑法之相關規定。
    6.修正後刑法第五十五條規定：「一行為而觸犯數罪名者，
      從一重處斷，但不得科以較輕罪名所定最輕本刑以下之刑
      。」，此但書科刑之限制，為想像競合犯法理之明文化，
      非屬法律之變更，自無新舊法比較之問題（最高法院九十
      七年度臺上字第九○六號判決參照）。
    7.犯罪在刑法修正施行前，而於施行後裁判，其緩刑之宣告
      ，應適用修正後刑法第七十四條之規定（最高法院九十五
      年第八次刑庭會議決議參照），併此敘明。
  (二)按依信用卡使用情形，必於信用卡背面之簽名欄簽名後，始
    得持卡消費，並於簽帳單上簽名為證。在信用卡背面簽名欄
    簽名，單純自形式上觀察，即足以表示信用卡之簽名者於信
    用卡有效期限內有權使用該信用卡之辨識及證明，非依習慣
    或特約表示一定用意之證明，性質上係屬刑法第二百十條之
    私文書（最高法院九十一年度臺上字第五二○九號判決參照
    ）。次按信用卡為交易工具之交易行為，不論特約商店所使
    用之簽帳單係一式三聯或一式二聯，持卡人在特約商店已填
    妥交易標的及金額等應記載事項上之簽帳單上簽名，即係表
    示持卡人承認有此交易行為之意思，該簽帳單之每一聯，自
    均屬有關權利義務證明之私文書，不因其用途不同而有異（
    最高法院八十九年度臺上字第五八二○號判決參照）。被告
    持其所冒名申請之前揭信用卡佯以其為真正持卡人，向特約
    商店簽帳消費、向發卡銀行申請信用貸款，及由自動付款設
    備預借現金，使商家、銀行及自動付款設備誤認係真正持卡
    人持卡消費，而交付財物或提供財產上之不法利益，足見被
    告自始即意圖以冒名簽帳方式向商店、銀行及自動付款設備
    詐取財物，或獲取財產上之不法利益，自足以生損害於賴素
    綢本人、如附表二至五所示之特約商店及銀行對於信用卡管
    理之正確性。核被告所為，係犯刑法第二百十六條、第二百
    十條行使偽造私文書罪、刑法第三百三十九條第一項詐欺取
    財罪、刑法第三百三十九條第二項詐欺得利罪，及刑法第三
    百三十九條之二第一項由自動付款設備詐欺取財罪。被告偽
    造賴素綢之署押後，用以偽造信用卡申請書、信用卡背面、
    簽帳單、授權單及信用貸款申請書等私文書持以行使，其偽
    造署押行為係偽造私文書之部分行為，偽造私文書之低度行
    為，復為行使偽造私文書之高度行為所吸收，均不另論罪。
    被告如附表一至四先後多次行使偽造私文書、詐欺取財、詐
    欺得利及由自動付款設備詐欺取財之行為，時間緊接、方法
    相同，均各觸犯構成要件相同之罪名，顯皆係基於概括犯意
    反覆為之，均為連續犯，應各以一罪論，並均加重其刑。被
    告係以一行為，同時行使偽造私文書及詐欺取財或詐欺得利
    ，係屬想像競合犯，應從重之行使偽造私文書處斷。被告所
    為如附表一至四所示犯行，其連續行使偽造私文書罪之目的
    在於連續由自動付款設備詐欺取財，依行為時刑法第五十五
    條牽連犯之規定，應從較重之連續行使偽造私文書罪處斷。
    另被告所犯如附表五所示偽造私文書共十七罪，犯意各別，
    行為互殊，應分論併罰。公訴人雖未就被告詐欺取財、詐欺
    得利及由自動付款設備詐欺取財犯行於起訴書中敘及，惟該
    部分與已敘及部分，有連續犯、想像競合犯及牽連犯之裁判
    上一罪關係，為起訴效力所及，本院自應併予審究，且業據
    蒞庭檢察官於原審以補充理由書及本院審理時當庭補充此部
    分法條（見原審卷第六十二頁至第六十三頁、本院卷第五十
    二頁、第六十九頁反面），並經本院依刑事訴訟法第九十五
    條之規定，當庭再告知被告所犯罪名，自無礙其訴訟上之防
    禦權之行使（見本院卷第五十二頁反面、第六十九頁反面）
    。原審判決於審酌一切證據後，對被告予以論罪科刑，固非
    無見，惟按如數行為於同時同地或密切接近之時地實施，侵
    害同一之法益，各行為之獨立性極為薄弱，依一般社會健全
    觀念，在時間差距上，難以強行分開，在刑法評價上，以視
    為數個舉動之接續施行，合為包括之一行為予以評價，較為
    合理，則屬接續犯，而為包括之一罪，最高法院著有八十六
    年臺上字第三二九五號判例可資參照。被告先後多次行使偽
    造私文書、詐欺取財、詐欺得利及由自動付款設備詐欺取財
    之各行為間截然可分，均具獨立性，亦非於同時同地或密切
    接近之時地實施，侵害之法益又非同一，核與接續犯之要件
    尚屬有間，原審判決遽論以接續犯，尚有未洽。上訴意旨以
    被告多次行使偽造私文書犯行與接續犯之要件有間，請求撤
    銷原判決，為有理由，自應由本院予以撤銷改判。爰審酌被
    告因信用不佳，無法申辦信用卡，竟冒用胞妹賴素綢名義申
    請信用卡使用，詐得財物及不法利益高達一百三十餘萬元，
    惟其犯後尚能坦承犯行，並業已清償欠款，及其品行、生活
    狀況、智識程度、犯罪所生之損害等一切情狀，各量處如主
    文第二項所示之刑。又被告犯罪之時間，俱在九十六年四月
    二十四日以前，復無其他不合中華民國九十六年罪犯減刑條
    例所定不得減刑之情形，均應依同條例第二條第一項第三款
    之規定，減其宣告刑二分之一，並定其應執行刑。末查被告
    前未曾因故意犯罪受有期徒刑以上刑之宣告，有臺灣高等法
    院被告前案紀錄表在卷可佐（見本院卷第七十三頁），其因
    一時失慮，致罹刑典，犯後已知所省悟，並業已全數清償信
    用卡帳款，此有兆豐銀行九十七年五月七日（九七）兆銀卡
    字第○二四一號函、香港商香港上海匯豐銀行股份有限公司
    九十七年五月九日（九七）港匯銀總字地二七三一號函、永
    豐信用卡公司九十七年五月九日永豐信法催暨風管部（○九
    七）字第○○五八三號函附卷可佐（見原審卷第九十六頁、
    第九十九頁至第一○○頁、第九十八頁），經此刑之宣告後
    ，應知警惕信無再犯之虞，本院因認前開宣告之刑，以暫不
    執行為適當，爰併予宣告緩刑二年，用啟自新。
  (三)末查，如附表一所示信用卡申請書、信用卡背面，及如附表
    二、三、五所示信用貸款申請書、簽帳單以及授權單之私文
    書原本雖未扣案，且簽帳單原本係由特約商店留存，並已超
    過簽單調閱期限，致無法向發卡銀行調取，此有兆豐銀行九
    十六年十一月九日（九六）兆銀卡字第○七四○號函、中華
    銀行九十六年十一月十二日（九六）中銀卡字第○二九一號
    函、永豐信用卡公司九十六年十一月十三日永豐信風險管制
    部（○九六）字第○一二九一號函存卷足參（見原審卷第四
    十九頁、第三十四頁、第五十六頁），惟無積極證據證明業
    已滅失，仍應依刑法第二百十九條規定宣告沒收其上偽造之
    署押。至前開信用卡依信用卡使用契約之約定，其所有權屬
    於發卡銀行，前揭信用卡申請書及信用貸款申請書業執交發
    卡銀行，上開簽帳單特約商店存根聯及授權單則已交付特約
    商店，均非屬被告所有，自不得宣告沒收，附此敘明。
三、末按追加起訴，純為起訴之便宜規定，為保障被告防禦權之
    行使，仍應依起訴之程序辦理。實務上，通常由檢察官提出
    「追加起訴書」為之；於審判期日雖許以言詞追加起訴，但
    仍應照起訴書各款所列事項分別陳明製作筆錄，以確定審判
    之範圍（最高法院九十六年度臺上字第二一三五號判決參照
    ）。本案被告於九十五年七月一日後除如附表五所示之犯行
    ，因與已起訴之偽造文書部分有想像競合犯裁判上一罪關係
    ，為起訴效力所及，已如前述外，餘其持兆豐銀行信用卡由
    自動付款設備詐取他人之物犯行，未據檢察官起訴，蒞庭檢
    察官於原審僅提出補充理由書，其上亦僅記載就被告所涉罪
    嫌之罪數補充說明（見原審卷第六十二頁至第六十三頁），
    蒞庭檢察官於原審審理時，復未表明以言詞追加起訴，並照
    起訴書各款所列事項分別陳明製作筆錄，此部分既不為起訴
    效力所及，自應由檢察官另為適法之處理，併此指明。
據上論斷，應依刑事訴訟法第四百五十五條之一第一項、第三項
、第三百六十九條第一項前段、第三百七十一條、第三百六十四
條、第二百九十九條第一項前段，刑法第二條第一項前段、第二
百十六條、第二百十條、第三百三十九條第一項、第二項、第三
百三十九條之二第一項、第二百十九條、第五十五條、第五十一
條第五款、第七十四條第一項第一款，修正前刑法第五十六條、
第五十五條、第四十一條第一項前段，刑法施行法第一條之一，
中華民國九十六年罪犯減刑條例第二條第一項第三款、第七條、
第十條第一項，修正前罰金罰鍰提高標準條例第二條，現行法規
所定貨幣單位折算新臺幣條例第二條，判決如主文。
本案經檢察官楊冀華到庭執行職務
中    華    民    國  九十七  年    十    月    八    日
                          臺灣臺北地方法院刑事第七庭
                              審判長法  官  高偉文
                                    法  官  林勇如
                                    法  官  孫萍萍
以上正本證明與原本無異。
本判決不得上訴。
                                    書記官  林義盛
中    華    民    國  九十七  年    十    月    八    日
附錄本案論罪科刑法條：
刑法第二百十六條
行使第二百十條至第二百十五條之文書者，依偽造、變造文書或
登載不實事項或使登載不實事項之規定處斷。
刑法第二百十條
偽造、變造私文書，足以生損害於公眾或他人者，處五年以下有
期徒刑。
刑法第三百三十九條
意圖為自己或第三人不法之所有，以詐術使人將本人或第三人之
物交付者，處五年以下有期徒刑、拘役或科或併科一千元以下罰
金。
以前項方法得財產上不法之利益或使第三人得之者，亦同。
前二項之未遂犯罰之。
刑法第三百三十九條之二
意圖為自己或第三人不法之所有，以不正方法由自動付款設備取
得他人之物者，處三年以下有期徒刑、拘役或一萬元以下罰金。
以前項方法得財產上不法之利益或使第三人得之者，亦同。


司法院資訊處製作；財團法人民間司法改革基金會備份。
